【裁判字號】    95,訴,163
【裁判日期】    950331
【裁判案由】    排除侵害
【裁判全文】
臺灣臺南地方法院民事判決               95年度訴字第163號
原      告  己○○
            戊○○
            丁○○
上三人共同
訴訟代理人  丙○○
被      告  乙○○
            甲○○
上當事人間請求排除侵害事件，經本院於民國九十五年三月二十
二日言詞辯論終結，判決如下：
    主      文
被告乙○○應將兩造共有坐落在台南市○○區○段一小段七之三
地號土地上如附圖所示編號甲部分面積二十四平方公尺土地上之
建物拆除（除原有圍牆即如附圖所示編號乙部分外），回復空地
狀態。
被告甲○○應自前項建物中遷出。
第一項及第二項之履行期間為壹個月。
訴訟費用由被告負擔。
    事實及理由
一、程序方面：
  (一)本件訴訟標的價額逾新台幣（下同）五十萬元，不屬民事訴
    訟法第四百二十七條第一項應適用簡易程序之事件，本院誤
    分為簡易案件，嗣經本院改分通常程序案件，並依通常程序
    行言詞辯論程序，本件自應適用通常程序，合先敘明。
  (二)被告甲○○經合法通知，未於最後言詞辯論期日到場，核無
    民事訴訟法第三百八十六條各款所列之情形，爰依原告之聲
    請，由其一造辯論而為判決。
二、本件原告起訴主張：
  (一)緣坐落在台南市○○區○段一小段七之三、七之十地號土地
    及其上五層樓公寓，為兩造與訴外人黃玲媛所共有，其中原
    告己○○、戊○○、丁○○於土地上之應有部分均各為十五
    分之二、地上建物第四、五層應有部分各三分之一，被告乙○○於土地上之應有部分為五分之一、地上建物地下層及第
    一層應有部分為全部，訴外人黃玲媛於土地上之應有部分為
    五分之二，地上建物第二、三層應有部分為全部。按該公寓
    興建時，依建築法規定在公寓後方即系爭七之三地號土地上
    留有如附圖所示編號甲部分及其旁之空地為法定空地並築有
    圍牆，詎料被告乙○○在未經原告同意下，擅自在該空地上
    利用原有圍牆及屋壁加蓋屋頂並興建廁所一間之建物出租予
    被告甲○○經營飲料業使用收益。被告乙○○雖稱此係經原
    告前手同意使用，然原告對此予以否認，且縱係為真，依最
    高法院七十四年度第二次民事庭會議決議及五十九年台上字
    第二四九○號判例所示，該約定亦對原告不生拘束之效力，
    為此依據所有權之法律關係，並聲明：(1)被告乙○○應將兩
    造共有坐落在台南市○○區○段一小段七之三地號土地上如
    附圖所示編號甲部分、面積二十四平方公尺土地上之建物拆
    除，並將土地交還共有人全體。
    (2)被告甲○○應自前項建物中遷出。
  (二)對被告抗辯所為之陳述：原告與傅香娟夫婦間係舊識，當初
    原告是向傅香娟本人買受系爭四、五樓，因為好友，故雙方
    未再訂立買賣私契，原告亦不知有被告所稱之使用同意書，
    傅香娟亦未告知有被告所稱之約定乙節。而原告買受系爭房
    屋時，該五樓頂就已經加蓋有石綿瓦屋頂，因會漏雨，所以
    原告始在九十四年間將其整修成鐵皮屋頂。原告方面是向被
    告乙○○要求拆除本件鐵皮建物時，才經被告乙○○及其妻
    黃玲媛提示該同意書而知有此約定，但原告並不承認該約定
    對原告發生效力而受拘束。原告亦未單獨佔有五樓之屋頂平
    台不讓被告乙○○及其妻黃玲媛使用，被告以原告有整修屋
    頂為由，認原告已承認該約定，並非實在。
三、被告方面：被告甲○○未於最後言詞辯論期日到場，惟據其
    先前到場所為之聲明及陳述，均與被告乙○○同為請求駁回
    原告之訴，並以下列情詞置辯：
  (一)系爭兩筆土地上之五樓公寓，係於七十年三月間建築完成，
    當時一、二、三樓之所有權人為傅馨娥，四、五樓之所有權
    人為傅香娟。嗣於七十三年十一月，傅馨娥將一樓出售予被
    告乙○○，二、三樓出售予訴外人黃玲媛。迄至七十四年二
    月八日，因傅香娟旅居加拿大，乃由其母傅蕭治代理其與
    乙○○、黃玲媛二人共同簽立一紙使用權同意書，要點為約
    定：地下室歸一樓住戶乙○○使用、一樓空地歸一樓住
    戶乙○○使用、五樓屋頂平台歸五樓住戶傅香娟使用、
    本同意書之規定，對所有立約人及租借人或權利義務之受讓
    人及繼承人，具有同等拘束力。依該同意書之約定，被告乙○○隨即在一樓空地（即附圖所示編號甲部分）加蓋鐵皮屋
    頂建物，和平及善意使用至今，已逾二十年均無異議，傅香
    娟亦於五樓屋頂平台加蓋之鐵皮屋建物單獨持續使用。惟該
    一樓鐵皮加蓋建物因年久破裂漏雨，被告乙○○乃於九十三
    年八月間翻修，並於九十四年六月間將之出租予被告甲○○
    經營飲料攤販使用收益；而傅香娟亦於九十四年三月間將四
    、五樓部分出售予原告三人，原告亦因五樓屋頂平台之鐵皮
    屋頂年久破壞漏雨而加以重新翻修，足認原告亦承認並依該
    使用同意書之約定行事，原告不能事後反悔主張不受該約定
    之拘束，要求被告乙○○拆除一樓空地上之建物，卻不自行
    拆除五樓平台之建物，如果乙○○必須拆除一樓空地上之建
    物，則原告亦應拆除五樓樓頂之建物。
  (二)被告乙○○既自七十四年二月間開始公開和平善意使用該一
    樓空地至今，期間已逾二十年，依民法第七百六十九條及第
    七百七十條之規定，被告乙○○得請求登記為所有權人，其
    財產權應受憲法及法律之保障。
  (三)又大法官會議釋字第四五一號解釋文有提及：共有物亦得因
    共有人全體之同意而設定負擔，自得為共有人之一人或數人
    設定地上權。而上開使用同意書之訂立，與該解釋文之意旨
    相符。況該同意書明白規定對所有立約人及租借人或權利義
    務之受讓人及繼承人，具有同等拘束力。故傅香娟在將四、
    五樓出售給原告時，在法律上有義務正式轉告此一事實，否
    則即有背信之嫌。
  (四)證人蕭治稱其未告知傅香娟有代理其與被告乙○○、訴外
    人黃玲媛簽立該使用同意書，並不實在，其母女經常電話往
    返聯絡，傅香娟不可能不知道其母蕭治有代理其定立此約
    定，且同意書內之印章乃傅香娟之私章，並非其母蕭治之
    私章，足以證明傅香娟有授權其母蕭治代理簽立同意書。
四、兩造不爭執之事實：
  (一)坐落在台南市○○區○段一小段七之三、七之十地號土地及
    其上五層樓公寓，為兩造與訴外人黃玲媛所共有，其中原告
    己○○、戊○○、丁○○於土地上之應有部分均各為十五分
    之二、地上建物第四、五層應有部分各三分之一，被告乙○○於土地上之應有部分為五分之一、擁有地上建物之地下層
    及第一層所有權全部，訴外人黃玲媛於土地上之應有部分為
    五分之二，擁有地上建物之第二、三層所有權全部。
  (二)被告乙○○在兩造共有之上開七之三地號土地上如附表所示
    之編號甲部分面積二十四平方公尺之土地上興建木造鐵皮屋
    一樓建物，並出租予被告甲○○經營「８BAR DRINK'SHOP」
    飲料店。
  (三)原告前手傅香娟之母親即證人蕭治、於七十四年二月八日
    與被告乙○○、訴外人黃玲媛簽立使用權同意書，約定系爭
    兩筆土地上之五樓建物，其中：地下室歸一樓住戶乙○○
    使用、一樓空地歸一樓住戶乙○○使用、五樓屋頂平台
    歸五樓住戶傅香娟使用、本同意書之規定，對所有立約人
    及租借人或權利義務之受讓人及繼承人，具有同等拘束力。
五、得心證之理由：
    本件兩造所爭執者，厥為被告乙○○、訴外人黃玲媛與證人
    蕭治所簽立之前開使用同意書，是否對原告等人發生拘束
    之效力？原告得否請求被告乙○○拆除如附圖所示編號甲部
    分土地上之建物？以及得否請求被告甲○○自前開建物中遷
    出？經查：
  (一)有關該使用權同意書之簽立經過，業經證人蕭治即傅香娟
    之母到院證稱：台南市○○街四十一號這間房子當初是我們
    買舊屋拆掉後請一位姓羅的來重建，整棟樓都是我們自己蓋
    的，蓋好後我們就進去住四、五樓，把一、二、三樓賣給被
    告乙○○他們，房子原來是登記我女兒傅香娟的名字，賣給
    被告乙○○他們的時候，乙○○有說地下室及一樓後面的空
    地給他們用，頂樓給我們用，因為當時我女兒已經帶著小孩
    住在國外，只有我一個人住在那裡，我想說如果可以跟陳先
    生他們互相照應，空地給他們用我也不計較，所以我有答應
    說好，同意書是我代替我女兒簽的，後面的簽名、蓋章都是
    我所為，我女兒並不知道有簽同意書這件事（見本院九十四
    年度南簡字第一八一四號卷九十五年一月四日言詞辯論筆錄
    第一至三頁）等語。經核證人蕭治即傅香娟之母上述證言
    ，足認被告所提出之使用權同意書並未經當時之共有人傅香
    娟同意。
  (二)至被告乙○○辯稱傅香娟不可能不知道其母蕭治有代理其
    定立此約定，且同意書內之印章乃傅香娟之私章，並非其母
    蕭治之私章，足以證明傅香娟有授權其母蕭治代理簽立
    同意書云云，惟查，被告對於傅香娟有授與其母蕭治代理
    權一事未能舉證以實其說，且證人蕭治既已證稱同意書是
    其代替傅香娟簽的，上面的簽名、蓋章都是其所為，傅香娟
    並不知道有簽同意書這件事等語，則同意書內所蓋用之印章
    即使係傅香娟之私章，亦僅屬證人蕭治無權冒用傅香娟印
    章而已，要不能以此證明傅香娟有授權其母蕭治代理簽立
    同意書，是被告乙○○此部分之辯詞，應無可採。從而，被
    告乙○○所提出之使用權同意書既未經全體共有人之同意，
    自難認對傅香娟以及向傅香娟買受房地之原告發生拘束之效
    力，是被告乙○○自不能以該使用權同意書資為占用如附圖
    所示編號甲部分面積二十四平方公尺之土地，以及搭建建物
    於其上之法律上依據。
  (三)至被告另辯稱其自七十四年二月間開始公開和平善意使用該
    一樓空地至今，期間已逾二十年，被告乙○○得請求登記為
    所有權人，至少亦可因時效取得地上權等語，惟按以所有之
    意思，二十年間和平繼續占有他人未登記之不動產者，得請
    求登記為所有人；以所有之意思，十年間和平繼續占有他人
    未登記之不動產，而其占有之始為善意並無過失者，得請求
    登記為所有人。民法第七百六十九條及第七百七十條分別定
    有明文。又地上權為一種物權，主張取得時效之第一要件須
    為以行使地上權之意思而占有，若依其所由發生之事實之性
    質，無行使地上權之意思者，非有變為以行使地上權之意思
    而占有之情事，其取得時效，不能開始進行（最高法院六十
    四年台上字第二五五二號判例參照）。依據第七百六十九條
    及第七百七十條之規定，得主張時效取得所有權之標的，以
    未登記之不動產為限，而系爭台南市○○區○段一小段七之
    三地號土地為已登記之土地，有該土地登記簿謄本在卷可稽
    ，是被告辯稱其得依民法第七百六十九條及第七百七十條之
    規定，請求登記為台南市○○區○段一小段七之三地號土地
    之所有人，應屬無據；又被告乙○○自陳其占用如附圖所示
    編號甲部分面積二十四平方公尺之土地，並搭建建物於其上
    乃係基於使用權同意書，而非基於行使地上權之意思，嗣後
    亦難認有民法第九百四十五條所定變為以地上權之意思而占
    有，自不能本於民法第七百七十二條準用同法第七百六十九
    條之規定，請求登記為地上權人，是被告乙○○此部分之抗
    辯，難認為有理由。
  (四)按所有人對於無權占有或侵奪其所有物者，得請求返還之；
    共有物之處分、變更、及設定負擔，應得共有人全體之同意
    ，民法第七百六十七條前段及第八百十九條第二項分別定有
    明文。被告乙○○在如附圖所示編號甲部分面積二十四平方
    公尺之土地搭建建物於其上，即屬對共有物之事實上處分行
    為，自應得共有人全體之同意，被告乙○○既未徵得當時之
    共有人傅香娟之同意，擅自加蓋建物，原告為現共有人，自
    可訴請被告乙○○拆除該部分建物。
  (五)又查，如附圖所示編號甲部分之土地，依台南市政府核發之
    六九南工造字第二八七九○號建造執照標繪，該甲部分土地
    已納入其上二五九至二六二號建物所屬建築基地之檢討，故
    應屬法定空地，此有台南市政府九十五年二月二十七日南市
    工建字第○九五三○○五七八九○號函在卷可稽，即使依被
    告乙○○所提之同意書內容，被告乙○○亦僅得依空地之狀
    態使用如附圖所示編號甲部分之土地，因此，即使肯認該同
    意書之效力，被告乙○○亦不得在該空地上加蓋建物，因此
    原告請求被告乙○○應拆除該土地上建物並回復空地狀態，
    自屬有據。
  (六)又被告甲○○雖係向被告乙○○承租該土地上之建物，雙方
    並定有租賃契約，然該租賃契約係屬債權契約，其效力存在
    被告甲○○與乙○○之間，僅具相對效力，不得以之對抗原
    告。
六、綜上所述，原告本於所有權及共有之法律關係提起本件訴訟
    ，請求被告乙○○應將兩造共有坐落在台南市○○區○段一
    小段七之三地號土地上如附圖所示編號甲部分面積二十四平
    方公尺土地上之建物拆除（除原有圍牆即如附圖所示編號乙
    部分外），回復空地狀態，及被告甲○○應自前項建物中遷
    出，即無不合，應予准許。
七、按判決所命之給付，其性質非長期間不能履行，或斟酌被告
    之境況，兼顧原告之利益，法院得於判決內定相當之履行期
    間或命分期給付，民事訴訟法第三百九十六條第一項定有明
    文。本件系爭土地上如附圖所示編號甲部分所示之建物係木
    木造鐵皮屋頂結構，業經本院勘驗現場屬實，且為兩造所不
    爭執，短時間迅速拆遷當非易事，復斟酌被告甲○○尚使用
    該處作為飲料店，應給予搬遷適應期間等情，本院酌定本判
    決之履行期間為一個月。
八、本件事證已臻明確，兩造其餘攻擊防禦方法，經審酌結果亦
    不影響本判決之結果，爰不予一一論述，併予敘明。
九、據上論結，本件原告之訴為有理由，依民事訴訟法第三百八
    十五條第一項前段、第七十八條、第八十五條第一項前段，
    判決如主文。
中    華    民    國    95    年    3     月    31    日
                        民一庭    法  官  張家瑛
上為正本係照原本作成。
如不服本判決，應於送達後廿日內，向本院提出上訴狀並表明上
訴理由，如於本判決宣示後送達前提起上訴者，應於判決送達後
廿日內補提上訴理由書（須附繕本）。
中    華    民    國    95    年    3     月    31    日
                                  書記官  蔡蘭櫻


司法院資訊處製作；財團法人民間司法改革基金會備份。
